【裁判字號】    88,訴,1711
【裁判日期】    890714
【裁判案由】    返還價金
【裁判全文】
臺灣臺北地方法院民事判決  八十八年度訴字第一七一一號
    原      告  本盟紡織股份有限公司
    法定代理人  乙○○
    訴訟代理人  邱晃泉律師
                林詩梅律師
    被      告  新光紡織股份有限公司  設台北市○○○路○段一二三號五樓
    法定代理人  甲○○        .
    訴訟代理人  吳志揚律師
                翁祖立律師
右當事人間返還價金事件，本院判決如左：
    主    文
被告應給付原告如附表一所示之胚布。
訴訟費用由被告負擔。
本判決於原告以新台幣貳佰壹拾壹萬仟元或同面額之彰化商業銀行股份有限公司世
貿分行之無記名可轉讓定期存單為被告供擔保後，得假執行。但被告如於假執行程序
實施前，以新台幣陸佰拾萬捌仟壹佰肆拾元或同面額之台新國際商業銀行股份
有限公司城東分行之無記名可轉讓定期存單為原告預供擔保，得免為假執行。
    事    實
甲、原告方面：
一、聲明：
（一）先位聲明：
  １、被告應給付原告新台幣（下同）捌拾貳萬仟玖佰伍拾捌元，及自八十七年十
      一月一日起至清償日止，按年息百分之五計算之利息。
  ２、被告應給付原告陸佰拾萬捌仟壹佰肆拾元，及自八十六年六月三十日起
      至清償日止，按年息百分之五計算之利息。
（二）備位聲明：被告應交付原告如附表二所示之二十一萬四千四百六十七點五碼胚
      布。
（三）原告願提供現金或同面額之彰化商業銀行股份有限公司世貿分行之無記名可轉
      讓定期存單為擔保，請准宣告假執行。
二、陳述：
（一）原告自八十四年起至八十五年十二月底止，向被告訂購胚布數批，其中請購單
      單Ｇ四五○○九、Ｇ五六○一○、Ｇ五Ａ○七五、Ｇ五Ｂ○二九、Ｇ五Ｂ○三
      ○、Ｇ五Ｃ○二七、Ｇ五Ｃ○六四之七批訂單，被告應於八十六年二月二十八
      日之前交貨，而原告已於八十六年六月三十日前，即已付清包含百分之五稅款
      之全部價金，詎被告僅交付如附表二所示之部分胚布，尚有如附表二所示之二
      十一萬四千四百六十七點五碼胚布，遲未交付，被告於原告催告後，仍拒不交
      貨，原告僅得於八十七年十月二十七日，以台北仁愛路郵局第九六二號存證信
      函，通知被告解除未交付部分胚布之買賣契約。
（二）關於先位聲明部分：
  １、依胚布請購單應遵守事項第三條之約定，被告若延誤一日，應扣貨款千分之一
      。本件被告雖應自八十六年二月底，即應負給付遲延之責任，但原告僅主張八
      十七年六月十六日起，至原告通知解約之前一日即八十七年十月二十六日止，
      被告遲延交貨之日數一百三十天。爰依胚布請購單應遵守事項第三條之約定，
      請求被告給付遲延交貨之違約罰款，共捌拾貳萬仟玖佰伍拾捌元（0000000
      ×0.001×130=823958），及自八十七年十一月一日起至清償日止，按年息百
      分之五計算之利息。
  ２、其次，被告遲延交付原告如附表所示之胚布，原告已於八十七年十月二十七日
      ，通知被告解除未交付部分之買賣契約，爰依民法第二百五十九條第二款之規
      定，請求被告返還陸佰拾萬捌仟壹佰肆拾元，及自受領時即八十六年六
      月三十日起至清償日止，按年息百分之五計算之利息。
（三）關於備位聲明：設若未交貨部分之買賣契約尚未解除，原告亦不得拒絕被告之
      給付，則被告應交付原告如附表二所示，二十一萬四千四百六十七點五碼之胚
      布。
（四）對於被告抗辯所為之陳述：
  １、原告於桃園縣內設有二座工廠，即位於桃園縣平鎮工業區○○○路十六號之平
      鎮廠，和位於桃園縣大園鄉擴大工業區○○○路七號之大園廠。平鎮廠專門從
      事織造胚布；大園廠之主要業務則為染整胚布、加工為成布。依原告與被告間
      之交易慣例，係原告向被告訂購胚布，被告於織造完成後，通知原告並約定送
      貨時間，由被告委託貨運公司運送至原告之工廠，核其性質為赴償買賣。被告
      將胚布連同被告公司印製之新光紡織公司銷售交貨單，委託貨運公司送至原告
      大園廠；原告收貨後，由受貨承辦人員於該交貨單上簽收，並蓋上本盟紡織大
      園廠收胚章，由原告留存一份，正本則由貨運公司帶回被告公司。
  ２、被告否認收受原告所提編號Ｇ四五○○九、Ｇ五六○一○之訂購單，實無理由
      ，因原告早已支付此部分之貨款，有被告公司受領簽章可證。被告不可能未接
      訂單，卻無故受領原告之貨款。至被告抗辯稱已於八十七年六月十七日，將Ｇ
      五Ｂ○三○訂購單，新光布號第○四四○四○之三一六○○號之胚布，共六萬
      六千二百八十八碼交付原告，然原告否認之。因依被告提出之裕大貨運有限公
      司（下稱裕大公司）之簽單、銷售交貨單，尚不足以證明被告有交付貨物予原
      告，且該銷售交貨單上，既無日期，更無原告公司大園廠之收胚章，及受貨承
      辦人員之簽收蓋印，顯然無以認定被告有交付此部分胚布之事實。其次，被告
      所聲請訊問之證人，即裕大公司之司機張萬發、管正國，亦無法證明原告受領
      該批貨物。
  ３、另原告並未與被告合意取消Ｇ五Ｃ○二七之訂購單，即新光布號第一○六○四
      四之三一六○○號胚布，剩餘未給付之一千二百七十碼部分。因該批布料為原
      告於八十五年十二月十二日向被告訂購，被告於八十六年一月間，陸續給付五
      萬一千三百四十五碼，此有胚布請購對帳單可證，該部分貨款含稅共壹佰柒拾
      貳萬伍仟壹佰玖拾貳元，原告已於當月結清，亦有被告開立之統一發票可稽。
      其餘十九萬四千三百零六碼（94306＋100000=194306）之貨款，原告亦於八十
      六年三月間，簽發金額為陸佰伍拾貳萬捌仟陸佰捌拾貳元（194306×32×1.05
      =0000000）之支票交付被告，此有原告公司預付款請購單、三月份應付票據明
      細表上，被告受領蓋章可稽，是原告確已給付Ｇ五Ｃ○二七訂購單之全部貨款
      ，被告只陸續交付一十九萬三千零三十六碼布，尚有一千二百七十碼布尚未交
      付。
  ４、至被告抗辯稱，原告就系爭訂單之商品請求權已罹於時效，更是誤解。因依民
      法第一百二十七條第八款規定，商人、製造人、手工業人所供給之商品及產物
      之代價之請求權，係指所供給之商品及產物之代價，即貨款請求權，不含對商
      品、產品交付請求權，交付商品、產品之請求權，不適用二年短期消滅時效之
      規定，而仍應適用民法第一百二十五條，所定十五年消滅時效之規定。最高法
      院二十一年台上字第一二○五號判例、三十九年台上字第一五五號判例、四十
      一年台上字第五五九號判例，均明示其旨。本件訂單時間最早者，為編號Ｇ四
      五○○九號訂購單，訂購時間為八十四年五月十日，商品需要日為同年六月三
      十日，迄今均未超過十五年。至於被告另行辯稱應以合憲原則解釋、適應現代
      工商社會交易頻繁，而主張應適用二年短期時效，顯與立法意旨、法律文義、
      實務見解相悖，均無可取。
  ５、又被告抗辯本件係原告受領遲延，亦無理由。依雙方交易慣例，已如前述，茲
      不再論述。被告所稱原告表示即將申請上櫃，減少庫存，而拒不受領貨物等，
      均為被告片面編造。原告從未如此表示，亦未曾藉此拒絕受領被告給付之布料
      。查系爭訂單均於八十四年至八十五年間，而被告所提其於八十七年十一月十
      一日寄發原告之存證信函，實於被告遲不交貨已逾一年，且經原告屢次催討給
      付貨物後所寄發，根本無法證明先前，於各該訂單履行期間，有所謂被告出貨
      、原告拒不受領之事實。被告若仍主張原告就本件訂單，有拒不受領或其他受
      領遲延之情事，自應舉證以明之。
  ６、關於遲延交貨違約罰款部分，被告先辯稱該約定為定型化條款，後又辯稱請購
      單只是固定格式，其屬於契約內容者只有手寫部分，並不可採。按契約之定型
      化乃因應社會商業蓬勃發展所生，用以減少締約過程中所耗時間、精力，有助
      於企業合理經營及降低成本。惟企業經營者常有利用優勢經濟地位，使消費者
      、受僱人無法議價，或參與契約形成之弱勢當事人，於不注意、不了解或無能
      力改變契約條款之情形下，與企業訂立契約，使契約自由徒具形式。法律為調
      和此種不利益，方對定型化契約有所限制。然查，二造間交易、買賣，為企業
      間商業往來行為。原告對於被告並無優勢經濟地位，亦無足以迫使被告接受契
      約條件之可能。況且，被告公司為資本額達拾陸億元之知名大企業集團，就
      其生產胚布價格又有決定能力，豈可自比為無能參與契約形成之弱勢當事人。
      被告遲延交貨，經原告起訴請求，竟主張先前來往數十次之契約條款無效，另
      在商業往來交易上，因貨物遲延給付所生之損害實難估計，故商業契約中訂有
      遲延違約罰款規定實合情合理。是原告訂單最末均有清楚載明「--若有異議請
      於簽章前提出，協調後書列於備註欄，否則簽章後不得有任何異議」字樣。雙
      方交易往來數十次，被告從未異議。茲於原告起訴請求後，被告始辯稱該條款
      無效，實不足取。至於被告辯稱完全未依訂購單行事，僅書寫之規格、數量等
      為雙方合意之契約條款云云，亦不可採。蓋交易實際進行之執行方式，容或因
      雙方來往密切而有便宜行事之情形。惟執行細節之不同，實不足以推翻契約中
      有關遲延違約罰款條款存在之事實。
  ７、被告主張之抵銷，更不可採。因原告並無所謂於八十二年、八十三年為被告染
      整布料，不返還剩餘布料之情事。被告迄未舉出相關委託染整之訂單或運送布
      料單據為證。僅憑被告自行撰擬之存證信函、時間、內容不明的手寫庫存表、
      傳真函等，均不足以證明有剩餘布料在原告公司之事，原告亦否認該手寫庫存
      表、傳真函之真正。另被告主張就八十二年、八十三年訂購布料，對原告有貨
      款請求權，亦不實在。因被告主張之八十二年十月二十八日、八十三年四月份
      訂購布料部分，原告並不知情，被告亦未提出原告之訂單。又被告所提出其於
      八十七年十一月十一日寄發之存證信函，無以作為通知原告領取該二批貨物之
      證明。此外，被告僅以手寫之庫存表，作為委託原告染整之證明，又以之作為
      原告向其訂購布料之證明，均無可採。又被告主張保管原告布料之必要費用債
      權部分，亦不可採。因原告否認被告有支出所謂保管布料之必要費用。其次，
      本件並無原告受領遲延情事，而是被告遲不交付貨物，自無民法第二百四十條
      規定之適用。被告雖辯稱係原告受領遲延，惟被告無法舉證。被告稱原告以申
      請上櫃需減少庫存等理由拒不受領，並不實在。事實上，系爭訂單發生期間，
      原告與被告間尚有其他履行完成之交易。可見被告於原告催討貨物後，辯稱係
      原告受領遲延，不足採信。
三、證據：提出胚布請購單七紙、應付票據支付明細表、台北仁愛路二四支郵局第九
    六二號存證信函、台北四三支局第一五七二、二○七四號存證信函、台北長春路
    郵局第二七○四號存證信函、律師函各一份、原告八十六年一月三十一日會訂傳
    票影本、被告八十六年一月間開立統一發票七紙為證。
乙、被告方面：
一、聲明：原告先位、備位之訴及其假執行之聲請均駁回。如受不利判決，被告願供
    現金或同面額之台新國際商業銀行股份有限公司城東分行無記名可轉讓定期存單
    擔保，請准免為假執行。
二、陳述：
（一）被告否認曾經收受原告提出之請購單號Ｇ四五○○九、Ｇ五六○一○之胚布請
      購單，原告所指系爭買賣契約不存在。另經被告清查後，原告已付款但尚未領
      取之布料有十四萬零七百四十碼，分別為：布號第○六○○四二之一一九○○
      號，尚有六萬一千五百五十四碼；布號第○六八○四二之二八六○○號，尚有
      九千一百七十碼；布號第○六八○四二之一八六○○號，尚有二萬二千八百碼
      ；布號第○三二○二九之九一六○○號，尚有三萬零九百七十四碼；布號第○
      四四○四○之四一六九九號，尚有一萬六千二百二十二碼。至於原告所主張胚
      布請購單第Ｇ五Ｂ○三○號，布號第○四四○四○之三一六○○號部分，被告
      已於八十七年六月十七日，將最後剩餘之六萬六千二百八十八碼，委託裕大公
      司之人員即證人管正國、張萬發運送予原告，此有裕大公司所製作之單據可證
      ，亦經證人管正國、張萬發具結作證屬實。另外，原告所主張布號第一○六四
      四之三一六○○號，剩餘之一千二百七十碼部分，兩造已以對話方式達成取消
      該部分訂購之合意，原告亦未給付該部分之價金，被告茲否認原告此部分之請
      求，並主張同時履行抗辯。
（二）另依民法第一百二十七條第八款規定，商人、製造人所供給之商品請求權，因
      二年間不行使而消滅。本條款之文義雖有兩種解釋方式，但在文義有不同解釋
      的情形下，符合憲法精神的合憲解釋與適應時代變動需求的目的解釋，應較歷
      史解釋具有優先地位。查商人或製造人的價金請求權與買受人的產品請求權，
      通常具有同時履行的對價關係，要無一方適用兩年時效，另一方卻適用十五年
      時效之合法基礎，否則雙方契約成立而得為請求後的第三年第一天起，買受人
      可以拒付價金，但商人或製造人卻仍須交付產品，顯違公平與平等的憲法原則
      。其次，本條請求權二年短期時效制定之目的，在於商人等交易頻繁，交易憑
      證保存時間通常較短，故宜適用短期時效。姑不論此種目的是否合理，在今日
      工商社會，任何人每日與他人進行交易之頻率頗高，交易憑證保存時間亦甚短
      ，基於與本條款對待商人等相同之規範目的，亦應對買受人適用兩年之短期時
      效，沒有為差別待遇的理由。是故本件原告之產品請求權，應適用二年短期時
      效。則請購單號Ｇ四五○○九、Ｇ五六○一○、Ｇ五Ａ○七五、Ｇ五Ｂ○二九
      、Ｇ五Ｂ○三○、Ｇ五Ｃ○二七、Ｇ五Ｃ○六四之胚布請購單，商品需要日分
      別為八十四年六月三十日、八十五年六月十二日、八十五年十一月三十日、八
      十五年十一月三十日、八十六年一月十五日、八十六年一月十五日及八十六年
      一月三十日、八十六年一月十五日及八十六年一月三十日、八十六年二月二十
      八日，則兩年時效已分別於八十六年六月三十日、八十七年六月十二日、八十
      七年十一月三十日、八十八年一月十五日、八十八年一月十六日以及八十八年
      一月三十日、八十八年一月十五日以及八十八年一月三十、八十八年二月二十
      八日屆滿，請求權均已消滅，而原告遲至八十八年四月二十三日，始提起本件
      訴訟，其請求權早已罹於消滅時效。
（三）至原告主張被告遲延交付，違約扣款之部分，查被告均依原告所要求之期日製
      妥布料，並屢次通知原告受領，但原告卻以欲該公司即將申請上櫃，必需減少
      庫存等理由拒不受領，故本件係原告受領遲延，被告不負遲延責任。暫不論被
      告沒有給付遲延之情事，依據兩造間之交易慣例，請購單在交易中之地位，只
      是單純的固定格式，係用以表示原告欲訂購布料的規格式樣、價格及需要日等
      ，屬於契約內容者只有手寫的部分，至於原告以印刷方式製作之遵守事項，在
      兩造長期交易往來中，根本不被認為係契約之一部分，而須受其約束。例如：
      被告未依該遵守事項之要求簽章，兩造仍會認為契約已經成立而履行；被告不
      將簽收單送交原告會計室，原告仍會付款；請購單之名稱為胚布請購單，但此
      單據也用於胚布以外成品布之訂購等。因此依據兩造交易之真意，該遵守事項
      在締約及履約過程中，未曾被兩造所提及，根本不成為兩造契約之內容，因此
      原告據以所主張之遲延罰款無理由。
（四）另被告對於原告，尚有布料返還請求權、貨款債權、保管布料必要費用債權，
      報告均主張抵銷，分別為：
  １、被告對於原告之布料返還請求權：被告於八十二年、八十三年間，曾將被告所
      有之布料委請原告染整，包括本昌染整股份有限公司（下稱本昌公司）部分，
      而本昌公司後與被告合併，故被告與本昌公司之契約，於合併後均由被告概括
      承受，至八十七年十月二日止，尚有剩餘之布料，二萬四千零八十三碼未返還
      被告。
  ２、被告對於原告之貨款債權：原告於八十二年十月二十八日，向被告訂購規格68
      ×42之布料，被告均已備妥布料並通知原告提貨付款，被告先請求其中二萬一
      千八百九十七碼之貨款，每碼二十一點五元，共計貨款肆拾柒萬零柒佰捌拾伍
      元伍角。原告於八十三年四月份向被告訂購布料，被告均已備妥布料並通知原
      告提貨付款，被告先請求其中規格68×42條紋圖樣，七萬二千八百九十一碼之
      貨款，每碼新台幣三十二元，共計貳佰拾萬貳仟伍佰壹拾貳元（72891×
      32=0000000）。被告先請求其中規格68×42格子圖樣，四萬七千二百七十碼之
      貨款，每碼新台幣三十五元，共計新台幣壹佰陸拾伍萬肆仟肆佰伍拾元（
      47270×35=0000000），共計原告積欠被告貨款至少肆佰肆拾伍萬柒仟柒佰肆
      拾柒元（470785＋0000000＋0000000=0000000）。
  ３、被告對於原告之保管布料必要費用債權，共計伍佰伍拾貳萬零伍拾肆元（
      711652.5＋0000000.5＋0000000=0000000）。因依民法第二百四十條規定：「
      債權人遲延者，債務人得請求其賠償提出及保管給付物之必要費用。」誠如前
      述，被告均依原告所要求之期日製妥布料，屢次通知原告受領，但原告卻以欲
      申請上櫃需減少庫存等理由拒不受領，故本件係原告受領遲延，被告不負遲延
      責任。又原告將訂製之布料堆置於被告之倉庫，增加被告存放倉庫及保管人力
      布料之成本，以每碼每月零點五元保守估計，原告於八十二年十月二十八日，
      向被告所訂之布料二萬一千八百九十七碼，自八十二年十一月二十八日起至八
      十八年四月二十八日止，共六十五個月，原告應支付被告必要費用柒拾壹萬壹
      仟陸佰伍拾貳元伍角（0.5×21897×65=711652.5）。又原告於八十三年四月
      二十九日，向被告所訂之布料，有條紋圖樣七千二百八十九碼，自八十三年五
      月二十九日起至八十八年四月二十九日止，共五十九個月，原告應支付被告必
      要費用共貳拾壹萬伍仟零貳拾伍元伍角（0.5×7289×59=215025.5）。另有格
      子圖樣四萬七千二百七十碼，自八十三年五月二十九日起至八十八年四月二十
      九日止，共五十九個月，原告應支付被告必要費用，共計壹佰拾玖萬肆仟肆
      佰陸拾伍元（0.5×47270×59=0000000）；兩者合計壹佰陸拾萬零玖仟肆佰玖
      拾元伍角。另原告於八十四年以後所訂之布料，有布號第○六四四○二之一一
      九○○號，六萬一千五百五十四碼，自八十四年六月三十日起至八十八年四月
      三十日止，共四十六個月，原告應支付被告保管費用，共壹佰肆拾壹萬伍仟柒
      佰肆拾貳元（0.5×61554×46=0000000）。布號第○六八○四二之二八六○○
      號，有九千一百七十碼，自八十五年七月十二日起至八十八年五月十二日止，
      共三十四個月，原告應支付被告保管費用，共壹拾伍萬伍仟捌佰玖拾元（0.5
      ×9170×34=155890）。布號第○六八○四二之一八六○○號，共二萬二千八
      百碼，自八十五年七月十二日起至八十八年五月十二日止，共三十四個月，原
      告應支付被告保管費用，共拾捌萬柒仟陸佰元（0.5×22800×34=387600）
      。布號第○三二○二九之九一六○○號，有三萬零九百七十四碼，自八十五年
      十一月三十日起至八十八年四月三十日止，共二十九個月，原告應支付被告保
      管費用，共肆拾肆萬玖仟壹佰貳拾元（0.5×30974×29=449123）。布號第
      ○四四○四○之四一六九九號，有一萬六千二百二十二碼，自八十六年一月十
      五日起至八十八年五月十五日止，共二十八個月，原告應支付被告保管費用，
      共計貳拾貳萬柒仟壹佰零捌元（0.5×16222×28=227108）。布號第○四四○
      四○之三一六○○號，剩餘之六萬六千二百八十八碼，自八十六年一月十五日
      起至八十七年六月十七日止，共十七個月，原告應支付被告保管費用，共計伍
      拾陸萬仟肆佰肆拾捌元（0.5×66288×17=563448）。
三、證據：提出裕大公司之簽單、台北長春路郵局第七九三號存證信函、台北長春路
    郵局第二四二一號存證信函、台北長春路郵局第二八五四號存證信函、庫存表影
    本、本昌公司製作之庫存表各一份、被告銷售交貨單二紙、原告之胚布請購單六
    份為證。
    理    由
一、本件原告起訴主張：於八十四年至八十六年間，向被告訂購胚布數批，其中請購
    單號Ｇ四五○○九、Ｇ五六○一○、Ｇ五Ａ○七五、Ｇ五Ｂ○二九、Ｇ五Ｂ○三
    ○、Ｇ五Ｃ○二七、Ｇ五Ｃ○六四之七批訂單，被告應於八十六年二月二十八日
    之前交貨，嗣被告於原告給付全部價金後，竟僅交付部分胚布，尚有如附表二所
    示之二十一萬四千四百六十七點五碼胚布，遲未交付。後原告於八十七年十月二
    十七日，以台北仁愛路郵局第九六二號存證信函，通知被告解除未交付部分胚布
    之買賣契約。是被告自八十七年六月十六日起，至原告通知解約之前一日即八十
    七年十月二十六日止，已至少遲延交貨一百三十天，依胚布請購單應遵守事項第
    三條之約定，被告遲延一日應扣貨款千分之一，爰依胚布請購單應遵守事項第三
    條之約定，以及民法第二百五十九條第一項第二款之規定，分別請求被告給付遲
    延給付之罰款捌拾貳萬仟玖佰伍拾捌元，和未交付胚布之貨款陸佰拾萬捌
    仟壹佰肆拾元，以及分別自八十七年十一月一日、八十六年六月三十日起至清
    償日止，按年息百分之五計算之利息；若前述先位聲明無理由，原告則依買賣契
    約，請求被告給付附表二所示，二十一萬四千四百六十七點五碼之胚布等語。
二、被告則以：被告否認曾經收受原告提出之請購單號Ｇ四五○○九、Ｇ五六○一○
    之胚布請購單，原告此部分主張之買賣契約不存在。另經被告清查後，原告已付
    款但尚未領取之布料，有十四萬零七百四十碼，分別為：布號第○六○○四二之
    一一九○○號，尚有六萬一千五百五十四碼；布號第○六八○四二之二八六○○
    號，尚有九千一百七十碼；布號第○六八○四二之一八六○○號，尚有二萬二千
    八百碼；布號第○三二○二九之九一六○○號，尚有三萬零九百七十四碼；布號
    第○四四○四○之四一六九九號，尚有一萬六千二百二十二碼。至於原告所主張
    胚布請購單第Ｇ五Ｂ○三○號，布號第○四四○四○之三一六○○號部分，被告
    已於八十七年六月十七日，將最後剩餘之六萬六千二百八十八碼，委託裕大公司
    之人員即證人管正國、張萬發運送予原告。至原告主張布號第一○六四四之三一
    六○○號，剩餘之一千二百七十碼部分，兩造已以對話方式，取消該部分訂購之
    合意，原告亦未給付該部分之價金，被告否認原告此部分之請求，並主張同時履
    行抗辯。另依民法第一百二十七條第八款規定，商人、製造人所供給之商品請求
    權，因二年間不行使而消滅，而商人或製造人的價金請求權，與買受人的產品請
    求權，通常具有同時履行的對價關係，要無一方適用兩年時效，另一方卻適用十
    五年之消滅時效，是本件原告之產品請求權，應適用二年短期時效。則請購單號
    Ｇ四五○○九、Ｇ五六○一○、Ｇ五Ａ○七五、Ｇ五Ｂ○二九、Ｇ五Ｂ○三○、
    Ｇ五Ｃ○二七、Ｇ五Ｃ○六四之胚布請購單，兩年時效均已分別於八十六年六月
    三十日、八十七年六月十二日、八十七年十一月三十日、八十八年一月十五日、
    八十八年一月十六日以及八十八年一月三十日、八十八年一月十五日以及八十八
    年一月三十、八十八年二月二十八日屆滿，原告遲至八十八年四月二十三日，始
    提起本件訴訟，其請求權已罹於消滅時效。另原告主張被告遲延交付，違約罰款
    之條款，被告均依原告所要求之期日製妥布料，並屢次通知原告受領，但原告卻
    以該公司即將申請上櫃，必需減少庫存等理由拒不受領，故本件係原告受領遲延
    ，被告不負遲延責任。且依據兩造間之交易慣例，請購單在交易中之地位，只是
    單純的固定格式，係用以表示原告欲訂購布料的規格式樣、價格及需要日等，屬
    於契約內容者只有手寫的部分，至於原告以印刷方式製作之遵守事項，在兩造長
    期交易往來中，根本不被認為係契約之一部分，而須受其約束。另被告對於原告
    尚有布料返還請求權、貨款債權、保管布料必要費用債權，被告均主張抵銷，分
    別為二萬四千零八十三碼之布料返還請求權，肆佰肆拾伍萬柒仟柒佰肆拾柒元之
    貨款債權，伍佰伍拾貳萬零伍拾肆元之保管布料必要費用債權，被告主張在原告
    請求之範圍內，進行抵銷。
三、本件原告主張自八十四年起至八十五年十二月底止，向被告訂購胚布數批，其中
    請購單號Ｇ五Ａ○七五、Ｇ五Ｂ○二九、Ｇ五Ｂ○三○、Ｇ五Ｃ○二七、Ｇ五Ｃ
    ○六四之部分，已於八十六年六月三十日前，付清包含百分之五稅款之全部價金
    ，被告僅交付如附表二所示之部分胚布；以及原告於八十七年十月二十七日，以
    台北仁愛路郵局第九六二號存證信函，通知被告解除未交付胚布部分買賣契約之
    事實，業據其提出胚布請購單五紙、應付票據支付明細表、台北仁愛路郵局第九
    六二號存證信函，亦為被告所自認，則原告此部分主張之事實，堪信為真實。至
    原告另主張原告另以請購單號Ｇ四五○○九、Ｇ五六○一○，向被告訂購胚布，
    加上前述請購單號Ｇ五Ａ○七五、Ｇ五Ｂ○二九、Ｇ五Ｂ○三○、Ｇ五Ｃ○二七
    、Ｇ五Ｃ○六四之部分，被告尚有如附表二所示之二十一萬四千四百六十七點五
    碼之胚布，尚未交付；原告已於八十七年一月二十七日，解除如附表二所示未交
    付部分之買賣契約，被告應依胚布請購單應遵守事項第三條之約定，給付遲延交
    貨之罰款，共捌拾貳萬仟玖佰伍拾捌元；以及原告解除未交付部分胚布後，被
    告應返還陸佰拾萬捌仟壹佰肆拾元之價款；或認為未交貨部分之買賣契約
    尚未解除，被告亦應交付原告，如附表二所示之二十一萬四千四百六十七點五碼
    胚布之部分，則被告均否認之，並以前揭情詞抗辯之。
四、經查，本件兩造間多年來，有關胚布買賣之訂購、交貨等過程，交易之模式為原
    告將所訂購之胚布種類、數量、需要日期等，填載於胚布訂購單上，以傳真方式
    通知被告，被告則於胚布織造完成後通知原告，再由原告指定送貨之地點為原告
    開設於桃園縣平鎮工業區○○○路十六號之平鎮廠，或位於桃園縣大園鄉之大園
    廠，被告再委託貨運公司，載運胚布至指定之工廠，此為兩造所不爭執。而兩造
    多年來生意往來頻繁，卻由於對請購單號Ｇ四五○○九、Ｇ五六○一○、Ｇ五Ａ
    ○七五、Ｇ五Ｂ○二九、Ｇ五Ｂ○三○、Ｇ五Ｃ○二七、Ｇ五Ｃ○六四之七批訂
    單有爭執，就原告是否曾下訂單，交貨數量，是否遲延交貨等情無法會算。是本
    件依兩造之主張、抗辯，以及提出之證據，是否自認、不爭執或否認等情，就前
    述請購單會算如下：
（一）有關胚布請購單第Ｇ四五○○九號之部分，布號為第○六○○四二之一一九○
      ○號，原告雖未提出該訂購單，惟依原告提出附表二所示，編號為第Ｇ四五○
      ○九號之胚布訂購單，原訂購之數量為九萬零五百九十四碼，單價為每碼三十
      一元，加上百分之五稅金，價金應為貳佰玖拾肆萬捌仟捌佰拾伍元（90594
      ×31×1.05= 0000000），且原告於附表二中，主張此部分被告已交付之胚布
      ，為三萬一千二百九十七點五碼，尚未交付之胚布，為五萬九千二百九十六點
      五碼。而依原告主張支付該胚布請購單，即原證六之一應付票據支付明細表項
      次５之支票，金額為貳佰玖拾肆萬捌仟捌佰拾伍元，到期日為八十四年十一
      月三十日，亦有被告公司營二處之蓋章，此有該應付票據支付明細表在卷，亦
      為被告所不爭執。是依原告已支付之價金，換算成此部分訂購之碼數，應為九
      萬零五百九十四碼（0000000÷1.05÷31=90594），與原告主張訂購之數量相
      符。參以，被告雖否認曾收受編號第Ｇ四五○○九號之胚布訂購單，惟被告自
      認布號第○六○○四二之一一九○○號之胚布，尚有六萬一千五百五十四碼尚
      未交付，則原告主張此部分訂購和已支付價金，以及尚有五萬九千二百九十六
      點五碼胚布，尚未交付之事實，應信為真實。
（二）有關胚布請購單第Ｇ五六○一○號之部分，布號分別為第一○四○四○之七二
      六九九號、第○六八○四二之一八六○○號、第○六八○四二之二八六○○號
      、第○六八○四二之一四六○○號、第○六八○四二之○二六○○號，訂購日
      期為八十五年六月十二日，需要日期並未填寫，五種胚布數量分別為一萬一千
      八百碼、三萬碼、九千二百七十八碼、二萬七千五百十五碼、三千二百零二碼
      ，單價分別為每碼二十三點五元、二十五元、二十七元、三十元、三十元，加
      上百分之五稅金，價金分別為貳拾玖萬壹仟壹佰陸拾伍元、柒拾捌萬柒仟伍佰
      元、貳拾陸萬仟零拾壹元、捌拾陸萬陸仟柒佰貳拾元、壹拾萬零捌佰陸
      拾元，總價為貳佰拾萬玖仟貳佰捌拾貳元｛〔（11800×23.5）＋（30000
      ×25）＋（9278×27）＋（27515×30）＋（3202×30）〕×1.05=0000000 ｝
      。而依原告主張支付該請購單，即原證六之二應付票據支付明細表項次３、２
      、１、４、５之五紙支票，金額與前述五筆胚布之價金均相符，且均有被告公
      司營二處之蓋章，此亦有該應付票據支付明細表在卷，亦為被告所不爭執。參
      以，原告主張於附表二中主張，布號第○六八○四二之二八六○○號、第○六
      八○四二之一八六○○號之胚布，被告分別尚有九千一百七十碼、三萬碼尚未
      交付，被告亦自認布號第○六八○四二之二八六○○號之胚布，尚有九千一百
      七十碼，布號第○六八○四二之一八六○○號之胚布，尚有二萬二千八百碼，
      未交付原告。是原告前述主張之事實，應堪信為真實。
（三）有關胚布請購單第Ｇ五Ａ○七五號、第Ｇ五Ｃ○六四號之部分，依原告提出此
      部分之胚布訂購單，布號均為第○三二○二九之九一六○○號，訂購日期分別
      為八十五年十月二十八日、八十五年十二月十四日，需要日分別為八十五年十
      一月三十日、八十六年一月十五日，數量分別為三萬六千碼、一萬三千碼，單
      價均為每碼二十九元，加上百分之五稅金，價金分別為壹佰零玖萬陸仟貳佰元
      （36000×29×1.05=0000000）、拾玖萬伍仟捌佰伍拾元（13000×29×1.05
       =395850）。而原告於附表二中主張，布號第○三二○二九之九一六○○號之
      胚布，被告已交付一萬八千零五十碼，尚有三萬一千零八十四碼，則尚未交付
      之三千一百零八十四碼部分，價金應為玖拾肆萬陸仟伍佰零捌元（31084 ×29
      ×1.05=946508），與原告主張支付該請購單未交付部分之價金，即原證六之
      三應付票據支付明細表項次１０、８之二紙支票，金額均為肆拾柒萬仟貳佰
      伍拾肆，共玖佰肆拾陸萬伍仟零柒拾捌元相符，亦有被告公司營二處之蓋章，
      此亦有該應付票據支付明細表在卷，被告亦均不爭執。是依原告已支付之價金
      ，換算成尚未交付之胚布，確為九萬零五百九十四碼（0000000÷1.05÷29=
      31084），與原告主張尚未交付之數量相符。參以，被告亦被告自認布號第○
      三二○二九之一八六○○之胚布，尚有三萬零九百七十四碼尚未交付，原告此
      部分主張之事實，亦堪信為真實。
（四）有關胚布請購單第Ｇ五Ｂ○二九號之部分，依原告提出此部分之胚布請購單，
      布號為第○四四○四○之四一六○○號，訂購日期為八十五年十一月十一日，
      需要日分別為八十六年一月十五日、三十日，數量均為五萬碼，單價均為每碼
      二十七元，加上百分之五稅金，價金應為貳佰捌拾萬伍仟元｛〔（50000 ×
      27）＋（50000×27）〕×1.05=0000000｝。而依原告主張支付該請購單，即
      原證六之三應付票據支付明細表項次５之支票，到期日為八十六年六月三十日
      ，金額雖為貳佰零陸萬肆仟伍佰陸拾元，被告公司營二處亦蓋章於明細表上，
      此亦有該應付票據支付明細表在卷，亦為被告所不爭執。惟被告自認布號第○
      三二○二九之九一六○○號之胚布，尚有三萬零九百七十四碼尚未交付，則原
      告此部分主張之事實，亦應堪信為真實。
（五）有關胚布請購單第Ｇ五Ｂ○三○號之部分，依原告提出此部分之胚布請購單及
      附表二，布號為第○四四○四○之三一六○○號，訂購日期為八十五年十一月
      十一日，需要日分別為八十六年一月十五日、三十日，數量均為五萬碼，單價
      均為每碼二十七元，加上百分之五稅金，價金應為貳佰捌拾萬伍仟元｛〔（
      50000×27）＋（50000×27）〕×1.05=0000000｝。而依原告主張支付該請購
      單，即原證六之三應付票據支付明細表項次６之支票，到期日為八十六年六月
      三十日，金額為貳佰陸拾壹萬零貳佰柒拾元，亦有被告公司營二處之蓋章，復
      有該應付票據支付明細表在卷，被告對此亦不爭執。雖被告抗辯稱原告所主張
      胚布請購單第Ｇ五Ｂ○三○號，布號第○四四○四○之三一六○○號之胚布，
      已於八十七年六月十七日，將剩餘之六萬六千二百八十八碼，委託裕大貨運公
      司之人員即證人管正國、張萬發運送予原告，並提出裕大公司所製作之日報表
      ，及被告公司之銷售交貨單為證，並聲請訊問證人管正國、張萬發。惟被告提
      出裕大公司所製作之日報表，及被告公司之銷售交貨單，均為裕大公司、被告
      公司單方面製作之私文書，均無原告公司人員之簽收，且證人管正國、張萬發
      為裕大公司之司機，與本件之運送有利害關係，其雖證稱曾運送胚布至原告公
      司開設於桃園縣平鎮市之平鎮廠，惟證人管正國、張萬發均無法說明運送胚布
      之名稱、數量，更無法提出經原告公司簽收之單據，其等之證詞，尚難信為真
      實，故被告前述抗辯，尚難信為真實。
（六）有關胚布請購單第Ｇ五Ｃ○二七號之部分，依原告提出此部分之胚布請購單及
      附表二，布號為第一○六四四之三一六○○號之胚布，訂購日期為八十五年十
      二月十二日，需要日為八十六年二月二十八日，數量分別為十五萬碼、十萬碼
      ，單價均為每碼三十二元，加上百分之五稅金，價金應為捌佰肆拾萬元｛〔（
      150000×32）＋（100000×32）〕×1.05=0000000｝。而原告於附表二中，主
      張布號第一○六四四之三一六○○號之胚布，已交付二十四萬四千三百八十一
      碼，尚有一千二百七十碼尚未交付。被告就此部分，抗辯稱剩餘部分之胚布，
      雙方已口頭取消。而依原告提出支付此部分價金之統一發票，載明布號為第一
      ○六四四號之胚布，於八十六年一月三日至同年月二十七日，已支付之價金為
      壹佰柒拾貳萬伍仟壹佰玖拾貳元（336000＋620088＋90384＋115920＋126000
      ＋127680＋309120=0000000），此有該統一發票在卷足憑，亦為被告所不爭執
      。另依原告主張支付該請購單，即原證六之三應付票據支付明細表項次１２之
      支票，金額為陸佰伍拾貳萬捌仟陸佰捌拾貳元，亦有被告公司營二處之蓋章，
      此有該應付票據支付明細表在卷，復為被告所不爭執，則原告主張被告已交付
      之二十四萬四千三百八十一碼（145651＋98730=244381），價金應為捌佰貳拾
      壹萬壹仟貳佰零貳元（244381×32×1.05=0000000），則被告確係支付捌佰貳
      拾伍萬仟捌佰柒拾肆元之價金（0000000＋0000000=0000000），故原告主張
      此部分之胚布，被告尚有一千二百七十碼（0000000-0000000÷1.05÷32=1270
      ），尚未交付，亦堪採信。則被告抗辯稱布號第一○六四四之三一六○○號，
      尚未交付之一千二百七十碼部分，兩造已以對話方式達成取消該部分訂購之合
      意，卻未提出任何有利於己之證據，尚難信為真實。
五、按物之出賣人，負交付其物於買受人並使其取得該物所有權之義務；買受人對於
    出賣人，有交付約定價金及受領標的物之義務。民法第三百四十八條第一項、第
    三百六十七條分別定有明文。本件兩造間有關請購單號Ｇ四五○○九、Ｇ五六○
    一○、Ｇ五Ａ○七五、Ｇ五Ｂ○二九、Ｇ五Ｂ○三○、Ｇ五Ｃ○二七、Ｇ五Ｃ○
    六四之訂購、支付價金、已交付與未交付之胚布，均已如前述，則被告為本件買
    賣關係之出賣人，自應依首揭民法第三百四十八條第一項之規定，負有將原告已
    支付價金，而尚未給付之胚布交付原告之義務。就此，被告抗辯稱原告之買賣標
    的物請求權，應適用民法第一百二十七條第八款規定，二年短期時效之特別規定
    ，已因時效消滅被告拒絕給付。惟按，民法第一百二十七條第八款之請求權，僅
    指商人、製造人、手工業人所供給之商品及產物之代價請求權而言，不包含交付
    出賣標的物之請求權在內，關於交付出賣標的物請求權之消滅時效，仍應適用第
    一百二十五條之規定；最高法院已著有四十一年台上字第五五九號判例、五十一
    年台上字第二九四號判例、六十二年台上字第一三八一號判例，可資參照。另依
    法院組織法第五十七條規定：「最高法院之裁判，其所持法律見解，認有編為判
    例之必要者，應分別經由院長、庭長、法官組成之民事庭會議、刑事庭會議或民
    、刑事庭總會議決議後，報請司法院備查。最高法院審理案件，關於法律上之見
    解，認有變更判例之必要時，適用前項規定。」又民事訴訟法第四百六十七條、
    第四百九十六條第一項第一款分別規定：「對於第二審判決上訴，非以其違背法
    令為理由，不得為之。」「適用法規顯有錯誤者，得以再審之訴對於確定終局判
    決聲明不服。」再按，民事訴訟法第四百九十六條第一項第一款所謂適用法規顯
    有錯誤，應以確定判決違背法規或現存判例解釋者為限；民事訴訟法第四百九十
    六條第一項第一款所謂適用法規顯有錯誤者，係指確定判決所適用之法規顯然不
    合於法律規定，或與司法院現尚有效及大法官會議之解釋，或本院尚有效之判例
    顯然違反者而言；最高法院亦著有五十七年台上字第一○九一號判例、六十年台
    再字第一七○號判例，可資參照。是交付出賣標的物之請求權，應適用民法第一
    百二十五條規定之十五年時效，最高法院已著有四十一年台上字第五五九號判例
    、五十一年台上字第二九四號判例、六十二年台上字第一三八一號判例，則依前
    述說明，最高法院之判例，對於本院自有拘束力，是被告抗辯尚未交付之胚布部
    分，原告之交付標的物請求權，應適用兩年之短期消滅時效，已因時效經過而消
    滅，顯無足採。
六、末按，本件兩造間之交易模式，為原告將所訂購之胚布種類、數量、需要日期等
    ，填載於胚布訂購單上，以傳真方式通知被告，被告則於胚布織造完成後通知原
    告，再由原告指定送貨之地點，為原告開設於桃園縣平鎮工業區之平鎮廠，或位
    於桃園縣大園鄉之大園廠，被告再委託貨運公司載運胚布至指定之工廠，已如前
    述，則被告自應就原告訂購之胚布，於織造完工後，負有通知原告之義務。就此
    部分，被告抗辯稱已於八十六年三月二十八日，以台北長春路郵局第七九三號存
    證信函通知原告，此有該存證信函在卷足稽，亦為原告所不爭執，是被告已盡通
    知原告交貨之義務，被告自僅得依原告之指示而交付剩餘之胚布。雖原告另主張
    分別於八十七年八月十九日、同年九月九日，以台北四三支局第一五七二號存證
    信函、八七長賢法字第二一號律師函，催告被告給付未交付部分之胚布，惟原告
    前述二次催告信函中，主張被告未交付之胚布數量，均概括指為十四萬零四百一
    十八碼，並未具體指明被告應交付胚布之種類、布號、數量，且與本件主張之數
    量亦不相符，此亦均有該存證信函、律師函在卷可證，尚難認為原告前述催告，
    已盡其應為之指示交貨時間、地點之義務，是被告並未因此而構成給付遲延。則
    原告主張被告遲未給付未交付部分之胚布，已於八十七年十月二十七日，解除未
    交付部分之買賣契約，即無理由。故原告先位聲明之部分，主張依胚布請購單應
    遵守事項第三條之約定，以及民法第二百五十九條第一項第二款之規定，分別請
    求被告給付遲延給付之罰款捌拾貳萬仟玖佰伍拾捌元，和未交付胚布之貨款陸
    佰拾萬捌仟壹佰肆拾元，以及分別自八十七年十一月一日、八十六年六月
    三十日起至清償日止，按年息百分之五計算之利息，為無理由，應予駁回。
七、至於原告備位聲明部分，如附表一所示之胚布，均為原告已支付價金，被告尚未
    給付之胚布，原告自得基於買賣關係之買受人地位，請求被告給付如附表一所示
    之胚布。雖被告另抗辯對於原告尚有布料返還請求權、貨款債權、保管布料必要
    費用債權，而主張抵銷，惟被告就布料返還請求權和貨款債權之部分，並未提出
    證據加以證明；另保管布料必要費用債權之部分，因該未交付部分之胚布，被告
    於八十六年三月二十八日，以台北長春路郵局第七九三號存證信函通知原告時，
    僅通知原告已織造完成，並未催告原告指示交貨之時間、地點，尚難認為原告已
    受領遲延，是被告就未交付部分之胚布主張保管費，洵無足採。從而，原告依民
    法第三百四十八條第一項之規定，請求被告給付如附表一所示之胚布，為有理由
    ，應予准許。另本件兩造均陳明願供擔保後，請准宣告假執行或免為假執行，經
    核合於規定，爰分別酌定相當之擔保金額，予以准許。
八、據上論結，本件原告先位之訴為無理由，備位之訴為有理由，依民事訴訟法第七
    十八條、第三百九十條第二項、第三百九十二條，判決如主文。
中      華      民      國    八十九    年      七      月     十四      日
                                 民事第六庭法      官  姜悌文
右為正本係照原本作成
如對本判決上訴，須於判決送達後廿日內向本院提出上訴狀
中      華      民      國    八十九    年      七      月      十五      日
                                            法院書記官  陳鳳瀴


司法院資訊處製作；財團法人民間司法改革基金會備份。
